【裁判字號】    93,訴,3434
【裁判日期】    950302
【裁判案由】    營利事業所得稅
【裁判全文】
臺北高等行政法院判決
                                     93年度訴字第03434號
                              .
原      告  金德昌鋼鐵股份有限公司
代  表  人  甲○○董事長）住.
訴訟代理人  丙○○
被      告  財政部臺灣省北區國稅局
代  表  人  許虞哲（局長）住同上
訴訟代理人  乙○○
上列當事人間因營利事業所得稅事件，原告不服財政部中華民國
93年8月17日台財訴字第09300205840號（案號：第00000000號）
訴願決定，提起行政訴訟。本院判決如下：
    主  文
原告之訴駁回。
訴訟費用由原告負擔。
    事  實
一、事實概要：原告民國（下同）89年度營利事業所得稅結算申
    報，原列報全年所得額新臺幣（下同）1,198,880元，課稅
    所得額1,198,880元，經被告依書面審查核定課稅所得
    18,200,816元，原告不服，申請復查，案經被告於93年1月
    27日（發文日期：93年1月30日）以北區國稅法一字第
    0930006010號復查決定書（下稱原處分）為：「追認利息支
    出1,813,077元，變更核定課稅所得額為16,387,739元。其
    餘維持原核定。」原告仍不服，提起訴願，遭駁回後，遂向
    本院提起本件行政訴訟。
二、兩造聲明：
  (一)原告聲明求為判決：訴願決定及原處分均撤銷。
  (二)被告聲明求為判決：
    1.請求駁回原告之訴。
    2.訴訟費用由原告負擔。
三、兩造之爭點：系爭如附表所示欠款債權是否依法得視為實際
    發生呆帳損失？次在於被告依8.25% 利率予以利息資本化，
    於法是否有據？
  (一)原告主張之理由：
    1.緣原告89年度之營利事業所得稅就其呆帳損失，應是符合
      營利事業所得稅查核準則第94條第5款規定，應視為實際
      發生。被告以營業地址與設籍地址不符為由，予以剔除，
      原告不能認同。因都市計畫以後，營業所在地與營利事業
      登記證上之登記地址不符者，比比皆是，被告應以實際發
      生為主體，才符實體查核之認同原則。
    2.利息支出：利息支出資本化，被告以營利事業所得稅查核
      準則第97條第2項規定，查核不符，如以第9款規定說明，
      但實體上所述又不同第9條所述，是可列入費用支出，依
      規定計算利息資本化，應以當年度中央銀行借款利率為5.
      87%，而非8.25%，其為爭議點，被告應知利息計算均是以
      中央銀行借款利率辦理，為何會產生爭議呢？另利息資本
      化計算表格，也符合查核。
    3.綜上所述，爭議不大，重要的是認知上差異，與所備資料
      無關，敬請鈞院查明，以符賦稅公平公正原則。
  (二)被告主張之理由：
    1.呆帳損失及其他收入：
      (1)按「應收帳款及應收票據債權之估價，應以其扣除預計
        備抵呆帳後之數額為標準。前項備抵呆帳，應就應收帳
        款與應收票據餘額百分之一限度內，酌量估列．．．營
        利事業下年度實際發生之呆帳損失，如與預計數額有所
        出入者，應於預計該年呆帳損失時糾正之，仍使適合其
        應計之成數。應收帳款、應收票據及各項欠款債權，有
        左列情事之一者，視為實際發生呆帳損失：一、因倒閉
        、逃匿、和解或破產之宣告，或其他原因致債權之一部
        或全部不能收回者。二、債權中有逾兩年經催收後未經
        收取本金或利息者。前項債權於列入損失後收回者，應
        就其收回之數額列為收回年度之收益。」「五、應收帳
        款、應收票據及各項欠款債權，有左列情事之一者，視
        為實際發生呆帳損失，並應於發生當年度沖抵備抵呆帳
        。(一)因倒閉、逃匿、和解或破產之宣告，或其他原因致
        債權之一部或全部不能收回者。(二)債權中有逾兩年經催
        收後未經收取本金或利息者。六、前項呆帳損失，其屬
        債務人倒閉、逃匿，無從行使催收者，除取具郵政機關
        無法送達之存證信函外，並應書有該營利事業倒閉或他
        遷不明前之確實營業地址．．．。其屬逾期兩年經債權
        人催收，未能收取本金或利息者，應取具郵政機關已送
        達之存證信函或向法院訴追之催收證明。」分別為所得
        稅法第49條第4項及行為時營利事業所得稅查核準則第
        94條第5款、第6款所明定。
      (2)原告帳列實際呆帳損失3,717,493元，上期已估列
        2,246,772元，本期列報1,470,721元，原核定以其帳列
        實際呆帳損失3,717,493元中3,191,619元憑證不合剔除
        ，認列525,874元，復查時，經核提供催收款項之存證
        信函收件人地址均非該營利事業（債務人）之營業地址
        ，無法證明該存證信函確已送達債務人，亦無向法院訴
        追之支付命令等催收證明，且原告未能提供相關應收款
        項之憑證，其呆帳損失是否存在難以證實，是原核依應
        收帳款、應收票據合計數之1%，計算備抵呆帳限額
        1,417,067元【（91,704,674+50,002,086）×1%=
        1,417,067】，與實際帳列備抵呆帳餘額1,720,898元（
        2,246,772-525,874=1,720,898），超過限額部分轉列
        其他收入303,831元（1,720,898-1,417,067=303,831）
        ，依上揭法條規定尚無不合，請予維持。
    2.利息支出：
      (1)按「二、非營業所必需之借款利息，不予認定。九、購
        買土地之借款利息，應列為資本支出，經辦妥過戶手續
        後之借款利息，可作費用列支。但非屬固定資產之土地
        ，其借款利息應以遞延費用列帳，於土地出售時，作為
        其收入之減項。」為營利事業所得稅查核準則第97條第
        2款、第9款所明定。
      (2)本件原告當年度申報利息支出15,227,577元，原核定以
        預付土地款178,000,000元，迄未過戶，依規定按借款
        利率計算利息予資本化，因資本化利息超過實際利息支
        出，乃將利息支出全數剔除，復查時，依檢附之銀行借
        款分類帳，89年12月31日預付土地款期末餘額為178,00
        0,000元，其中12月31日新增土地借款20,000,000元，
        期初餘額167,200,000元，比照上一會計年度利息資本
        化之計算方式（該年度原告原就利息支出資本化金額提
        起訴願，嗣復具文撤回，業經確定在案），以其平均數
        依當期銀行業借款利率8.25%予以利息資本化，自申報
        之利息支出項下減除13,414,500元【（
        167,200,000+178,000,000-20,000,000）/2×8.25%=
        13,414,500】，追認利息支出1,813,077元（
        15,227,577-13,414,500=1,813,077），原告訴稱其平
        均借款利率應為5.87%，惟未能提供相關借款資料說明
        計算之依據，原核尚無違誤，請予維持。
    理  由
一、原告起訴主張：原告帳列實際呆帳損失3,717,493元，上期
    已估列2,246,772元，本期89年度營利事業所得稅列報1,470
    ,721元，被告竟以帳列實際呆帳損失中3,191,619元憑證不
    合予以剔除，僅認列呆帳損失525,874元；又關於利息支出
    資本化，應依當年度中央銀行借款利率5.87%，而非8.25%，
    原處分就以上二部分，顯有違誤，為此訴請如聲明所示云云
    。
二、被告則以：原告提供催收款項之存證信函收件人地址均非該
    營利事業（債務人）之營業地址，無法證明該存證信函確已
    送達債務人，亦無向法院訴追之支付命令等催收證明，且原
    告未能提供相關應收款項之憑證，系爭呆帳損失是否存在難
    以證實；原告主張其平均借款利率應為5.87%，惟未能提供
    相關借款資料說明計算之依據，被告依原告提出之銀行借款
    分類帳，比照上一會計年度利息資本化之計算方式，以其平
    均數依當期銀行業借款利率8.25%予以利息資本化，於法均
    屬有據，請求駁回原告之訴等語。
三、本件兩造不爭原告於89年度預付土地款178,000,000元，迄
    未過戶，土地借款亦為178,000,000元，申報利息支出15,22
    7,577元等情，並有查核簽證報告書附於原處分卷第12及16
    頁、借據附於原處分卷第90頁及原告自行製作之分類帳附於
    原處分卷第170頁暨合作金庫銀行放款帳務序時紀錄明細表
    附於本院卷第23至25頁可稽，堪認為真實。
四、是本件之爭執，首在於系爭如附表所示欠款債權是否依法得
    視為實際發生呆帳損失？次在於被告依8.25%利率予以利息
    資本化，於法是否有據？
五、關於呆帳損失部分：
  (一)按所得稅法第49條規定：「（第1項）應收帳款及應收票據
    債權之估價，應以其扣除預計備抵呆帳後之數額為標準。（
    第2項）前項備抵呆帳，應就應收帳款與應收票據餘額百分
    之一限度內，酌量估列；……（第3項）營利事業下年度實
    際發生之呆帳損失，如與預計數額有所出入者，應於預計該
    年呆帳損失時糾正之，仍使適合其應計之成數。（第4項）
    應收帳款、應收票據及各項欠款債權有左列情事之一者，得
    視為實際發生呆帳損失：一、因倒閉逃匿、和解或破產之宣
    告，或其他原因，致債權之一部或全部不能收回者。二、債
    權中有逾期兩年，經催收後，未經收取本金或利息者。……
    」
  (二)又按營利事業所得稅查核準則第94條第5款及第6款規定：「
    五、應收帳款、應收票據及各項欠款債權，有左列情事之一
    者，視為實際發生呆帳損失，並應於發生當年度沖抵備抵呆
    帳。(一)因倒閉、逃匿、和解或破產之宣告，或其他原因致
    債權之一部或全部不能收回者。(二)債權中有逾二年經催收
    後未經收取本金或利息者。六、前項呆帳損失，其屬債務人
    倒閉、逃匿，無從行使催收者，除取具郵政機關無法送達之
    存證信函外，並應書有該營利事業倒閉或他遷不明前之確實
    營業地址……。其屬逾期二年，經債權人催收，未能收取本
    金或利息者，應取具郵政機關已送達之存證信函或向法院訴
    追之催收證明。」核以上規定與所得稅法之規定並無牴觸，
    被告以之為查核營利事業所得稅之依據，自值尊重，合先敘
    明。
  (三)原告主張其有如附表所示之欠款債權，惟查：
    1.就該債權發生之事實方面，原告僅提出如附表所示編號9
      大慶企業社為買受人、金額為275,558元之統一發票一紙
      （參原處分卷第104頁）（原告主張該部分之呆帳損失為
      34,435元），亦未提出向法院訴追之催收證明，不能遽認
      如附表所示之營利事業即為原告之債務人，且負有如附表
      所示之欠款債務。
    2.原告固提出其於89年5月17日，對於如附表所示11營利事
      業所寄發之存證信函11紙（參原處分卷第91至93頁、第95
      至第102頁），其催收之金額亦分別確如附表所示，惟查
      原告未據提出送達之回執，縱其中如附表所示編號3金國
      銓有限公司，原告確實係向其公司登記地址寄送存證信函
      ，此有公司基本資料查詢附於本院卷可憑，仍不能證明各
      該債務人是否倒閉、逃匿，無從行使催收。
    3.如附表所示編號6之「豪技工業有限公司」查無公司登記
      資料，至本院查雖確有豪技企業有限公司登記，惟其登記
      之公司所在地亦與如附表所示編號6所列存證信函寄送地
      址有異；如附表所示編號7之「新邰企業行」亦經被告查
      明資料不存在，有營利事業暨扣繳單位資料查詢附於原處
      分卷第137頁可按。
    4.再者，如附表所示編號1、2、4、5、8、9、10、11雖查有
      公司登記，惟其登記之公司營業地址如附表所示，此有營
      利事業暨扣繳單位資料查詢附於原處分卷第135至140頁及
      及本院卷第6頁可按，核均與如附表所示之存證信函寄送
      地址不同，原告未據提出送達之回執，亦未據舉證其存證
      信函寄送地址係各該營利事業之營業地址，無足證明該存
      證信函是否已送達各該營利事業。
   (四)綜上，被告認如附表所示呆帳損失是否存在難以證實，不
     准予認列，於法有據。
六、關於利息支出資本化部分
  (一)按營利事業所得稅查核準則第97條第2款、第9款規定：「
    二、非營業所必需之借款利息，不予認定。」「九、購買土
    地之借款利息，應列為資本支出，經辦妥過戶手續後之借款
    利息，可作費用列支。但非屬固定資產之土地，其借款利息
    應以遞延費用列帳，於土地出售時，作為其收入之減項。」
    核以上規定源於收益與成本費用配合原則，與所得稅法之規
    定亦無牴觸，被告以之為查核營利事業所得稅之依據，自值
    尊重，合先敘明。
  (二)查本件原告不爭於89年12月31日預付土地款期末借款餘額為
    178,000,000元，該土地迄未過戶，已如前述，是被告依前
    揭之規定，計算利息予以資本化，於法洵屬有據。原告於訴
    訟中主張其中土地借款僅78,000,000元，其餘係信用狀及擔
    保品借款各50,000,000元云云，惟查依原處分卷第170頁所
    附原告自行製作借款分類帳已記載其期末借款餘額為
    178,000,000元甚明，核與查核簽證報告書所載之預付土地
    款金額完全相同，原處分之認定非屬無據，至原告於訴訟中
    提出合作金庫銀行放款帳務序時紀錄明細表（附於本院卷第
    23至25頁）核亦無足證明原告之主張為真實，不足採信。
  (三)又查，原告於訴訟中復提出現金支出傳票及合作金庫放款繳
    款存根（利息收據）、第一商業銀行放款利息收據、彰化銀
    行放款利息收據、世華聯合商業銀行利息收據、中國農民銀
    行放款利息收據，核其中僅合作金庫有數月之放款利率在被
    告核定之8.25%以下，且其平均數顯在該利率之上，是原告
    主張當年度之平均借款利率應為5.87%，應資本化之利息為
    9,434,411元云云，顯不足採。
七、綜上所述，原告之主張，均無所據，尚非可採，原處分認事
    用法均無違誤，訴願決定遞予維持，亦無不合，原告仍執前
    詞，訴請撤銷，為無理由，應予駁回。
據上論結，本件原告之訴為無理由，爰依行政訴訟法第98條第3
項前段，判決如主文。
中    華    民    國    95    年     3    月    2     日
                  第五庭審判長法  官  張  瓊  文
                              法  官  蕭  忠  仁
                              法  官  王  碧  芳
上為正本係照原本作成。
如不服本判決，應於送達後20日內向本院提出上訴狀並表明上訴
理由，如於本判決宣示後送達前提起上訴者，應於判決送達後20
日內補提上訴理由書（須按他造人數附繕本）。
中    華    民    國    95    年     3    月    2     日
                              書記官  葉  瑩  庭


司法院資訊處製作；財團法人民間司法改革基金會備份。
